【裁判字號】    99,上易,522
【裁判日期】    990716
【裁判案由】    妨害名譽
【裁判全文】
臺灣高等法院臺中分院刑事判決         99年度上易字第522號
上  訴  人
即  被  告  甲○○○○ ○○○.
選任辯護人  江來盛律師
上列上訴人因妨害名譽案件，不服臺灣南投地方法院97年度審易
字第75號中華民國99年3月12日第一審判決（起訴案號：臺灣南
投地方法院檢察署96年度偵字第4967號），提起上訴，本院判決
如下：
    主  文
上訴駁回。
    理  由
一、按依刑事訴訟法第350條、第361條、第362條、第367條規定
    ，不服地方法院之第一審判決而上訴者，須提出上訴書狀，
    並應敘述具體理由，為上訴必備之程式；其所提出之書狀未
    敘述上訴理由，或僅曾以言詞陳述上訴理由者，均應於上訴
    期間屆滿後20日內補提理由書於第一審法院。第一審法院經
    形式審查，認逾期未補提上訴理由者，應定期間先命補正；
    逾期未補正者，為上訴不合法律上之程式，應以裁定駁回。
    倘已提出上訴理由，但所提非屬具體理由者，則由第二審法
    院以上訴不合法律上之程式，判決駁回。而所謂具體理由，
    必係依據卷內既有訴訟資料或提出新事證，指摘或表明第一
    審判決有何採證認事、用法或量刑等足以影響判決本旨之不
    當或違法，而構成應予撤銷之具體事由，始克當之（例如：
    依憑證據法則具體指出所採證據何以不具證據能力，或依憑
    卷證資料，明確指出所為證據證明力之判斷如何違背經驗、
    論理法則）；倘僅泛言原判決認定事實錯誤、違背法令、量
    刑失之過重或輕縱，而未依上揭意旨指出具體事由，或形式
    上雖已指出具體事由，然該事由縱使屬實，亦不足以認為原
    判決有何不當或違法者（例如：對不具有調查必要性之證據
    ，法院未依聲請調查亦未說明理由，或援用證據不當，但除
    去該證據仍應為同一事實之認定），皆難謂係具體理由，俾
    與第二審上訴制度旨在請求第二審法院撤銷、變更第一審不
    當或違法之判決，以實現個案救濟之立法目的相契合，並節
    制濫行上訴（最高法院97年度台上字第892號刑事判決意旨
    參照）。又第367條之判決及對於原審諭知管轄錯誤、免訴
    或不受理之判決上訴時，第二審法院認其為無理由而駁回上
    訴，或認為有理由而發回該案件之判決，得不經言詞辯論為
    之，同法第372條定有明文。
二、上訴意旨略以：原審對於檢察官起訴之犯罪事實並無直接證
    據，僅以告訴人乙○○（以下稱告訴人）之指訴為認定上訴
    人即被告甲○○○○ ○○○○○ ○○○○○○○○（以下稱被告）犯罪事實之
    唯一依據，對被告有利之證據未詳加調查即遽為有罪之判決
    ，其認事及用法均有違誤，被告尚難甘服。被告並無侮辱告
    訴人之故意，亦未說出「YOU ARE THE MOST BARBARIC CHIN
    ESE」之話語，原審並無直接證據足堪認定被告有說出前揭
    攻擊告訴人之言語。告訴人證稱僅請被告歸還吸塵器，未因
    吸塵器起爭執，與證人黃麗娟於原審證稱2人當時談話聲音
    甚大等語不符，告訴人之證述乃避重就輕，與事實不符，如
    告訴人僅係請被告歸還吸塵器，被告又有何理由對告訴人發
    飆說出「UP   YOURS」「YOU   ARE  THE  MOST  BARBARIC
    CHINESE 」之引人非議話語，原審並無直接證據足堪認定被
    告有說出上揭話語，自無法單憑告訴人有瑕疵之指訴，作為
    認定被告犯行之唯一依據。原審何以捨世界知名大辭典如劍
    橋大學所出版之大辭典不用，而採用Urban Dictionary所收
    錄關於「UP YOURS」之字意，理由未見交代，其取捨輕重失
    衡，且原審又以金石翻譯有限公司之翻譯為認定被告犯罪事
    實之依據，而金石翻譯有限公司係將Urban Dictionary內所
    收錄「UP YOURS」翻譯成中文，無法據為認定事實之基礎；
    本件發生爭執之地點為國立暨南大學外國語文學系系辦公室
    ，除非係該系之學生或老師，外人要進入辦公室時，自當表
    明來意並徵詢管理系辦公室職員之同意，與所謂公然尚屬有
    見。被告使用「UP YOURS」係與告訴人發生爭執時因一時氣
    憤、宣洩情緒而說出之話語，雖不文雅，但並無公然侮辱之
    故意，請撤銷原審不當之判決，諭知無罪之判決云云。
三、經查：
  (一)本件被告因不服地方法院之第一審判決，於民國99年3月23
    日、同年4月7日提出之上訴理由狀，依刑事訴訟法第361條
    第2項條文、立法修正理由及上開最高法院判決意旨，倘已
    提出上訴理由，但所提非屬具體理由者，由第二審法院以上
    訴不合法律上之程式，以判決駁回之。至於上訴理由是否具
    體，係屬第二審法院審查範圍，不在命補正之列（參見法院
    辦理刑事訴訟案件應行注意事項第162點），合先敘明。
  (二)原審判決認定被告有原判決事實欄所載之犯行，係經證人即
    告訴人乙○○及證人即暨南大學外國語學文系助教黃麗娟，
    分別於原審審理時證述明確，且有國立師範大學97年9月10
    日師大翻譯字第0970016375號函檢送之朗文現代英文字典、
    Urban Dictionary所收錄「UP YOURS」之字義及原審法院委
    由金石翻譯有限公司翻譯之譯文等可資佐證。從而論處被告
    公然侮辱人，處拘役20日，如易科罰金，以新臺幣（下同）
    1千元折算1日，緩刑2年，已詳細敘述其所憑之證據及其認
    定之理由。就量刑方面，亦已審酌被告所為，係犯係犯刑法
    第309條第1項之公然侮辱罪，並審酌被告與告訴人同係國立
    暨南大學外國語文學系之同事，卻未能和睦相處，於告訴人
    本於系主任之職責要求其返還系上公物之際，竟出言辱罵告
    訴人，被告辱罵之言語雖為簡短，然告訴人為大學之副教授
    ，有相當之社會地位，遭被告以穢語辱罵，受害情節非輕，
    被告犯後否認犯行，且未能與告訴人達成和解之處理態度等
    一切情狀，量處如原判決主文所示之刑，並諭知易科罰金之
    折算標準。又被告未曾因故意犯罪受有期徒刑以上刑之宣告
    ，有臺灣高等法院被告前案紀錄表1份在卷可稽，其因一時
    失慮致觸犯刑章，雖否認犯行，然身為暨南大學外國語文學
    系副教授，有相當之智識能力，經此偵審程序後，當知所警
    惕，而無再犯之虞，原審法院因認其所受刑之宣告以暫不執
    行為適當，依刑法第74條第1項第1款規定，併予宣告緩刑2
    年，以啟自新，所為論敘，俱有卷存證據資料可資復按，從
    形式上觀察，並無判決違背法令之情形存在。
  (三)被告上訴雖執前詞指摘原審判決不當，惟查：1.原審法院以
    證人身分傳訊告訴人到庭具結後進行交互詰問，其證稱：「
    我是以色列希柏來大學的英國文學博士；我在暨南大學教過
    英國文學與文學批評，同時也教過英語演講及會話作文，所
    以我對於當代的英國文學有相當的研究，我的研究有包括世
    俗性的用語，因為我在教授英文演講會話作文，教授的重點
    包括教授學生世俗性的用語、學術性的用語、正式的用語；
    案發當時我是代理系主任職務，被告是外文系的專任副教授
    ，現在我們2人都是外文系的副教授；當時我在系辦公室的
    共同空間，我看到被告，我用英文跟他說，請他歸還吸塵器
    ，他說『UP  YOURS，I  WILL RETURN THE VACUUM CLEANER
    WHEN  YOU OPEN THAT DOOR。YOU  ARE THE MOST BARBARIC
    CHINESE』，我就想起同事有向我反應他多次在同事、學生
    助教面前一貫的語言及右手臂向上彎而左手手掌扶著右手的
    手肘的手勢，我當時直接瞭解的是『UP YOURS』是對我個人
    關於性的語言攻擊、『YOU   ARE   THE  MOST   BARBARIC
    CHINESE』是對我個人的人格及所有中國人的國格的語言攻
    擊。」等語。衡以證人乙○○雖即為告訴人，但其身為國立
    暨南大學外國語文學系副教授，有相當之社會地位及品格，
    且被人辱罵並非光彩之事，若非真有其事、不甘受辱，應不
    致於親自前往警局提出告訴，致使大眾皆知其有被辱罵之情
    事，且其在原審法院業以證人身分具結在卷爾後始為陳述，
    其應亦無甘冒被判偽證罪之風險，而為虛偽陳述之必要，是
    其證詞當屬可採。再被告與證人乙○○確因被告未歸還吸塵
    器之事發生爭執，2人當時談話聲音甚大，導致證人乙○○
    之配偶自系主任辦公室走出來探詢發生何事等情，亦據證人
    即暨南大學外國語文學系助教黃麗娟到庭結證在卷，足認被
    告當時與證人乙○○交談時氣氛甚差，所辯不可能說出「YO
    U ARE THE MOST BARBARIC  CHINESE」一語，應屬卸責之詞
    ，尚無足採。2.朗文現代英文字典所收錄關於「UP   YOURS
    」其字義為：「非常粗俗且不禮貌的用法，用以回應使人惱
    怒的言語」，另Urban Dictionary所收錄關於「UP YOURS」
    之字義有：去你的你這個雜種狗屎。另一種叫人閉嘴或
    滾開的方式、去你的相當於下地獄、滾開幹的另一種說
    法英式的「幹」與比中指同意、去你的這坨屎用以回
    應任何攻擊性的行為或言語，意指某人之肛門插了某物等等
    。有國立師範大學97年9月10日師大翻譯字第0970016375號
    函檢送之朗文現代英文字典、Urban  Dictionary所收錄「U
    P  YOURS」之字義及原審法院委由金石翻譯有限公司翻譯之
    譯文各1份在卷足參，確屬侮辱性之言語。被告雖辯稱Urban
    Dictionary所收錄「UP YOURS」之字義，尚未達學術上權威
    性的定義，其解釋僅是一般市井小民通俗之用語，只是網路
    上的意見，並未嚴謹到能夠認定被告有侮辱之惡意云云。惟
    既為一般人之通俗用語，顯見該等定義為通常大多數人所承
    認，而屬一般人客觀上認知之定義。3.本案發生地點為國立
    暨南大學外國語文學系系辦公室，經原審法院傳訊證人黃麗
    娟到庭進行交互詰問，其結證稱：「系辦公室分成三部分，
    第一個部分例如我現在坐的證人席位是我辦公室的位置，那
    麼從我的位置到書記官的位置中間的距離是主要的系辦公室
    ，大約是從書記官的位置到審判長位置中間隔開，接下去分
    為左右兩邊，左右兩邊之間有牆隔開，左邊是系主任室、右
    邊是會議室，我的位置是在主要系辦公室的左後方。平常是
    老師或是學生會來系辦公室，學生會問我生活上或是課業上
    的問題，例如不知道哪門課應該在哪個教室上課，生活上例
    如Ｈ1Ｎ1流行期間學生會進來向我報告，有哪個學生發燒，
    或是會進來跟我同事就是另外一位助理借用器材，如果我同
    事不在的話會跟我借，老師進來最主要是影印文件，因為影
    印機在系辦公室。系辦公室對外的門，在被告與證人乙○○
    發生爭執時是開著的。其他人要進入外文系的系辦公室我位
    置所在的空間不包括主任室、會議室，不需要事前經過許可
    。」等語。按刑法上之公然侮辱罪，祗須侮辱行為足使不特
    定人或多數人得以共見共聞，即行成立（司法院院字第2179
    號解釋足資參照）。則本案發生地點既為暨南大學外國語文
    學系之學生、老師得以自由進出，自屬不特定人或多數人得
    以共見共聞之場所。被告辯稱案發地點非公共空間，本案與
    公然侮辱罪構成要件不該當云云，亦無足採。4.被告在暨南
    大學外國語文學系系辦公室之不特定多數人得共見共聞之場
    所，確有對告訴人乙○○說出：「UP YOURS」（與性暗示有
    關之粗話）、「YOU  ARE THE MOST BARBARIC CHINESE」（
    你是最野蠻的中國人）等言語，業如前述，而該等言語客觀
    上足以使人難堪，貶損他人之人格、地位，無待言喻。又前
    揭言語係在告訴人要求被告應歸還吸塵器2人因此發生爭執
    之際所說出，並非彼2人站在學術立場上客觀探討前揭言語
    之內容，是被告有侮辱告訴人之主觀犯意，被告辯稱其無侮
    辱之意思云云，洵不可採。被告形式上雖提出書狀敘述上訴
    理由，經核係置原判決所為明白論斷於不顧，仍持已為原判
    決指駁之陳詞再事爭執，並未提出新事實及新證據為具體指
    摘，其上訴即無可憑採。
  (四)原審判決就認定被告犯罪所憑之證據，已經詳細調查審酌，
    經核並無違背證據法則及論理法則。就量刑方面，亦已審酌
    被告之素行、犯罪一切情狀及其犯罪後態度，而量處其刑，
    併予緩刑，經核亦屬妥適。被告提起上訴，固具備形式上之
    理由，但並未提出新事證以供調查，亦未依據卷內之訴訟資
    料，指摘原審判決有何足以影響判決本旨之不當或違法，而
    構成應予撤銷之具體事由。被告徒憑己意漫指原審判決不當
    ，尚不足以動搖原審判決認定犯罪事實及量刑之基礎，難認
    係具體理由，其上訴顯然違背法律上之程式，應予駁回，並
    不經言詞辯論為之。
四、據上論斷，應依刑事訴訟法第367條前段、第372條，判決如
    主文。
中    華    民    國    99    年    7     月    16    日
            刑事第十一庭  審判長法  官  郭  同  奇
                                法  官  洪  曉  能
                                法  官  許  冰  芬
上列正本證明與原本無異。
不得上訴。
                                書記官  蔡  嘉  萍
中    華    民    國    99    年    7     月    16    日

司法院資訊處製作；財團法人民間司法改革基金會備份。
